最高法院刑事判決　　　　　　　　　　　　　　　九十三年度台上字第六○一四號
　　上　訴　人　乙○○
　　選任辯護人　劉錦勳律師
　　　　　　　　陳煥生律師
　　上　訴　人　甲○○
右上訴人等因違反洗錢防制法案件，不服台灣高等法院台中分院中華民國九十三年七
月十三日第二審判決（九十三年度金上重訴字第二二號，起訴案號：台灣台中地方法
院檢察署九十一年度偵字第一一九四一、一一九四三、二○二○一、二四五四四號）
，提起上訴，本院判決如左：
    主  文
原判決關於乙○○、甲○○部分撤銷，發回台灣高等法院台中分院。
    理  由
本件原判決撤銷第一審關於上訴人乙○○部分之判決，改判論處乙○○違反從基於控
制關係獲悉消息之人，獲悉發行股票公司有重大影響其股票價格之消息時，在該消息
未公開前，不得對該公司之上市或在證券商營業處所買賣之股票，賣出之規定（累犯
）；又共同連續掩飾、隱匿因自己重大犯罪所得財物上利益（累犯）罪刑。另維持第
一審論處上訴人甲○○共同連續掩飾、隱匿因自己重大犯罪所得財產上利益罪刑之判
決，駁回甲○○在第二審之上訴，固非無見。
惟查：(一)、國家之刑罰權係對於每一犯罪事實而存在，單一之犯罪事實，實體法上之
刑罰權僅有一個，在訴訟法上自亦無從分割，無論起訴程序或上訴程序皆然，故除於
刑事訴訟法第二百六十七條規定檢察官就犯罪事實一部起訴者，其效力及於全部外，
並於同法第三百四十八條第二項規定對於判決之一部上訴者，其有關係之部分，視為
亦已上訴。所謂有關係之部分，係指判決之各部分在審判上無從分割，因一部上訴而
其全部必受影響者而言，例如有裁判上一罪、實質上一罪關係者是。本件乙○○（曾
正仁之五嫂）被訴違反證券交易法、洗錢防制法部分，檢察官係依牽連犯裁判上一罪
，提起公訴；第一審法院亦依牽連犯裁判上一罪，論處罪刑。原判決雖以：乙○○於
民國八十七年十一月二十四日為曾正仁賣出順大裕股份有限公司（下稱順大裕公司）
之股票一八○七張，所犯內線交易罪；與其為曾正仁掩飾、隱匿因重大犯罪所得財產
上利益（即掩飾、隱匿甲○○《永興證券股份有限公司營業員》於八十七年十一月二
十四日接受廣三集團指示，賣出順大裕公司股票四七七○張，所得價款新台幣《下同
》一億四千六百八十二萬九千零七十元）之洗錢罪，二罪行為時客觀的事實，並無不
可分離之直接密切關係，因認應分論併罰（見原判決第十九面第十七至十八行、第二
十四面第四至十八行、第八十六面第十三至十八行）。惟乙○○於八十七年十一月二
十四日為曾正仁賣出之股票一八○七張，與甲○○於八十七年十一月二十四日接受廣
三集團指示所賣出之股票四七七○張，均為順大裕公司之股票。倘甲○○依廣三集團
指示所賣出之股票四七七○張，包含乙○○為曾正仁所賣出之一八○七張，亦即乙○
○所犯洗錢罪之標的物，包含乙○○因犯內線交易罪所得之款項時，其犯內線交易罪
之目的，即在於及時以洗錢之方法為曾正仁脫產，則乙○○所犯內線交易罪與洗錢罪
，有無方法結果之牽連關係，即有研求餘地。究竟實情如何？原審未予究明，即遽認
無方法結果之牽連關係，自嫌速斷。關於內線交易部分，原審雖依修正前證券交易法
第一百七十五條論罪，原屬不得上訴於第三審法院之案件，惟基於前述上訴不可分原
則（並參酌本院六十九年臺上字第四五八四、二○三七號判例意旨），內線交易部分
應為洗錢罪之上訴效力所及，並於原審認定事實、適用法令之當否不明時，應一併發
回。(二)、原判決認定上訴人等係犯修正後洗錢防制法第九條第一項之罪，而第九條第
一項係規定：「犯第二條第一款之罪者，處……」；至於第二條第一款之內容則為：
「掩飾或隱匿因自己重大犯罪所得﹃財物﹄或﹃財產上利益﹄者。」所謂「財物」或
「財產上利益」為不同之標的物。乃原判決主文諭知「乙○○共同連續掩飾、隱匿因
自己重大犯罪所得﹃財物上利益﹄」，究竟係「財物」或「財產上利益」？已與法定
罪名，不相適合。又洗錢防制法於九十二年二月六日修正時，已將第二條第一款之「
掩飾或隱匿因﹃自己或他人﹄重大犯罪所得財物或財產上利益者」，修正為「掩飾或
隱匿因﹃自己﹄重大犯罪所得財物或財產上利益者」，並將掩飾「他人」因重大犯罪
所得財物或財產上利益者部分，移列於第二條第二款（移列後屬於第九條第二項之罪
）。原判決既依修正後洗錢防制法處斷，但其理由欄於論罪時，認為上訴人等係犯「
修正後洗錢防制法第九條第一項掩飾或隱匿因﹃自己或他人﹄重大犯罪所得財產上利
益之洗錢罪」（見原判決第八十五面第十六至十八行），亦與法定罪名不符。(三)、洗
錢防制法第九條第一項之洗錢罪，係以「掩飾或隱匿因自己重大犯罪所得財物或財產
上利益」為構成要件。至於所稱「重大犯罪」、「因犯罪所得財物或財產上利益」之
範圍，則依同法第三條、第四條所列舉之內容決之。從而犯罪行為人所掩飾或隱匿者
，究係屬於第三條所列舉何種「重大犯罪」之所得？及屬於第四條所列舉之何種「財
物或財產上利益」？自應於事實欄明白認定，並於理由內說明其憑以認定之證據，方
足以資論罪科刑。乃原判決或記載：所掩飾、隱匿者為「廣三集團原足以支付交割買
賣順大裕、台中商銀股票之款項，決定違約交割不予支出，所得之財產上利益，共六
十億八千六百五十八萬零四百九十七元」（見原判決第二十四面第一至三行、第七十
六面第十七行至第七十七面第六行、第八十一面第三至七行、第八十二面第七至十行
）。或記載：所掩飾、隱匿者為「甲○○於八十七年十一月二十四日接受廣三集團指
示賣出順大裕股票總數四七七○張，所取得之價金一億四千六百八十二萬九千零七十
元」（見原判決第二十四面第四至十八行、第七十四面第十一行至第七十五面第一行
、第八十四面第七至十三行、第八十七面第十五行）。上訴人等與曾正仁共同掩飾、
隱匿者，究竟係不履行交割義務，即未支付交割款之財產上利益六十億八千六百五十
八萬零四百九十七元？或犯內線交易罪，即賣出順大裕股票四七七○張所得之財物一
億四千六百八十二萬九千零七十元？前後自相矛盾，自無從為適用法律之依據。(四)、
有罪之判決書其宣示之主文，與所載之事實及理由必須互相適合，否則即屬理由矛盾
，其判決當然為違背法令。原判決主文係諭知：「犯罪之所得新臺幣壹億肆仟陸佰捌
拾貳萬玖仟零柒拾元應發還被害人大府城證券等六家券商（發還比例詳如理由欄之
二所示）。」乃其理由卻說明：「乙○○、甲○○及曾正仁共同違反洗錢防制法之犯
罪所得為一億四千六百八十二萬九千零七十元，應發還被害人大府城證券等六家券商
，且由各家證商按其所受之損害額占總損害額之比例發還之」及「以曾正仁、乙○○
、甲○○之財產連帶負責抵償被害人大府城證券等六家券商」（見原判決第八十七面
第十四至十七行、第八十八面第七至八行）。關於應否以上訴人等之「財產連帶負責
抵償」被害人？其宣示之主文，與所載之理由不相適合，自有理由矛盾之違誤。又第
一審判決關於甲○○部分，亦有相同情形，原審未予糾正，率予維持，同屬違誤。另
洗錢防制法第十二條第一項係規定：「犯第九條之罪者，其因犯罪所得財物或財產上
利益，除應發還被害人或第三人者外，不問屬於犯人與否，沒收之。如全部或一部不
能沒收時，追徵其價額或以其財產抵償之。」此乃關於沒收之特別規定，並於全部或
一部不能「沒收」時，追徵其價額或以其財產抵償之。其立法方式，與貪污治罪條例
第十條第一項、第二項所規定：「犯第四條至第六條之罪者，其所得財物，應予追繳
，並依其情節分別沒收或發還被害人（第一項）。前項財物之全部或一部無法追繳時
，應追徵其價額，或以其財產抵償之（第二項）。」已明示所得財物，應予追繳，並
依其情節分別「沒收」或「發還被害人」者不同。從而犯洗錢防制法第九條之罪者，
應否於主文宣示「犯罪所得財物（或財產上利益），發還被害人」？案經發回，併予
斟酌。(五)、關於洗錢部分，依檢察官起訴之事實，係認甲○○與楊淑瑤、林翠郁、陳
佩雲、王佩玉（以上四人另案處理）基於共同犯意之聯絡，利用人頭戶買賣順大裕公
司之股票。甲○○於八十七年十一月二十四日接受廣三集團指示賣出順大裕股票四七
七○張，取得價金一億四千六百八十二萬九千零七十元後，即由陳佩雲至銀行提領，
楊淑瑤則交代每一帳戶提領一百四十萬元，以規避洗錢防制法規定之申報額度，並指
示將全部餘額轉購買光華債券基金，十天後再贖回轉投資買賣股票（見起訴書第八至
九面，犯罪事實一之(一)）。嗣乙○○於光華債券基金贖回後，為曾正仁提供案外人
蔡明章及瑜昌營造有限公司（負責人為陳京莒）之帳戶，作為掩飾、隱匿上開資金贖
回後洗錢之管道，涉有洗錢之罪嫌（見起訴書第十二面，犯罪事實一之(二)）。亦即
光華債券基金贖回前，涉嫌為曾正仁洗錢者為甲○○、陳佩雲、楊淑瑤等人；乙○○
係於光華債券基金贖回後，始提供人頭帳戶為曾正仁洗錢。而原判決認定：乙○○於
八十七年十一月二十四日即與曾正仁、甲○○共同基於洗錢之犯意，由甲○○賣出順
大裕公司股票四七七○張，取得價金一億四千六百八十二萬九千零七十元，乙○○隨
即交代每一帳戶提領一百四十萬元，以規避洗錢防制法規定之申報額度，並指示將全
部餘額轉購買光華債券基金，十天後再贖回轉投資買賣股票；且於贖回光華債券基金
後，提供蔡明章及瑜昌營造有限公司之帳戶，作為掩飾、隱匿上開資金贖回後洗錢之
用，係犯連續洗錢罪（見原判決第二十四面第四至十八行），如果無訛。則原判決所
認定之犯罪事實，顯與檢察官起訴之範圍不同，檢察官認為非屬乙○○犯罪之部分（
即起訴書第八至九面，犯罪事實一之(一)部分），如何得對於乙○○加以裁判，原判
決未予說明，亦有疏漏。以上或為上訴意旨指摘所及，或為本院得依職權調查之事項
，應認原判決關於上訴人等部分，有撤銷發回更審之原因。又原判決說明不另為無罪
諭知部分及不得上訴第三審之內線交易罪部分，基於審判不可分原則，併予發回。
據上論結，應依刑事訴訟法第三百九十七條、第四百零一條，判決如主文。
中　　　華　　　民　　　國　　九十三　　年　　 十一 　　月　　 十一 　　日
                              最高法院刑事第八庭
                                  審判長法官  陳　炳　煌
                                        法官  陳　世　雄
                                        法官  韓　金　秀
                                        法官  吳　信　銘
                                        法官  徐　文　亮
      右正本證明與原本無異
                                              書  記  官
中　　　華　　　民　　　國　　九十三　　年　　 十一 　　月　　 十五 　　日
                                                                        Ｅ
